臺灣雲林地方法院民事判決　　　　　　　　 99年度國字第3號
原　　　告　張景濱
訴訟代理人　趙建興律師
被　　　告　雲林縣政府
法定代理人　蘇治芬
訴訟代理人　王進焜
參加訴訟人　宏吉測量工程顧問有限公司
法定代理人　王天南
參加訴訟人　僑泰營造工程有限公司
法定代理人　許不碟
上二人共同
訴訟代理人　劉志卿律師
上列當事人間請求國家損害賠償事件，本院於民國100 年3 月30
日言詞辯論終結，判決如下：
    主  文
被告應給付原告新台幣柒拾參萬參仟玖佰陸拾捌元，及自民國九
十九年五月二十一日起至清償日止，按年息百分之五計算之利息
。
原告其餘之訴駁回。
訴訟費用由被告雲林縣政府負擔二分之一，餘由原告負擔。
本判決第一項，於原告以新台幣貳拾伍萬元供擔保後，得假執行
。
原告其餘假執行之聲請駁回。
    事實及理由
甲、程序部分:
一、按訴狀送達後，原告不得將原訴變更或追加他訴。但被告同
    意者、請求之基礎事實同一者、或不甚礙被告之防禦及訴訟
    之終結者，不在此限。又被告於訴之變更或追加無異議，而
    為本案之言詞辯論者，視為同意變更或追加，民事訴訟法第
    255 條第1 項第1 、2 、7 款及第2 項分別定有明文。本件
    原告以雲林縣政府委託雲林縣林內鄉公所發包建造之「雲67
    線拓寬工程（第四期1K+540~2K+977 ）」（嗣工程樁號變更
    為「1k+018~1k+300 」）（下稱系爭道路工程）公共設施之
    設計、建造及管理不當，致98年7 月14日下雨後，無法排水
    ，使原告之雞舍淹水直接造成雞隻死亡、雞體不良、雞舍護
    欄坍塌等而受有損害，原請求被告林內鄉公所為國家賠償新
    台幣（下同）736,758 元，並自起訴狀繕本送達之翌日起至
    清償日止按年息百分之5 計算之遲延利息。嗣於99年5 月14
    日具狀變更被告為雲林縣政府，請求為上開給付。並於100
    年3 月22日具狀追加起訴，請求被告雲林縣政府應回復雲67
    線1k+018M 處埋設如附圖二之過路排水涵管設施。核原告上
    開變更被告與追加請求之基礎事實均同一，且不甚礙被告之
    防禦及訴訟之終結，另被告對於上開追加亦無異議，而為本
    案之言詞辯論，應視為同意，依上開規定，均無不合，應予
    准許。
二、又原告以被告委託林內鄉公所發包建造之系爭道路工程之規
    劃設計、造建及管理不當，致下雨時無法排水，使其受有損
    害，依國家賠償法第3 條第1 項規定請求被告負損害賠償責
    任。而依上開規定請求損害賠償者，以該公共設施之設置或
    管理機關為賠償義務機關，同法第9 條第2 項定有明文。又
    縣道、鄉道由縣（市○○路主管機關管理; 而縣公路主管機
    關為縣政府，亦為公路法第6 條第2 項及第3 條所明定。本
    件被告雲林縣政府既為系爭公共工程之法定主管機關，則其
    為國家賠償法第9 條第2 項所規定之賠償義務機關，應足確
    認。被告辯稱其非設置本案公有設施之單位，非國家賠償之
    義務機關云云，為無足採。
三、次按依國家賠償法請求損害賠償時，應先以書面向賠償義務
    機關請求之；賠償義務機關拒絕賠償，或自提出請求之日起
    逾30日不開始協議，或自開始協議之日起逾60日協議不成立
    時，請求權人得提起損害賠償之訴，國家賠償法第10條第1
    項及第11條第1 項前段定有明文。本件原告認被告應依國家
    賠償法第3 條第1 項規定負國家賠償責任，而於98年7 月21
    日向被告請求國家賠償，經被告將文轉給受委辦之林內鄉公
    所協議不成立等情，為被告所自陳，並有原告提出之714 淹
    水災害申請國家賠償書、林內鄉公所98年8 月13日協調會議
    紀錄附卷可稽（本院卷第9 至11頁、第68至70頁），是原告
    提起本件國家損害賠償訴訟，程序上並無不合。被告抗辯本
    件未經原告以書面向賠償義務機關請求，並經賠償義務機關
    拒絕賠償或協議云云，尚無足採。
四、又按就兩造之訴訟有法律上利害關係之第三人，為輔助一造
    起見，於該訴訟繫屬中，得為參加，民事訴訟法第58條第1
    項有明文規定。參加人宏吉測量工程顧問有限公司（下稱宏
    吉公司）及僑泰營造工程有限公司（下稱僑泰公司），以渠
    2 公司為系爭道路工程之設計監造及承攬施作之廠商，與兩
    造間之本件訴訟有法律上利害關係等情，有雲林縣林內鄉公
    所之關於系爭道路工程之協調會紀錄、委託設計監造契約書
    及工程契約書等影本在卷可按（本院卷一第83頁、第162 至
    187 頁），足信屬實。故宏吉公司與僑泰公司為輔助被告進
    行訴訟，於本件訴訟繫屬中，聲明參加訴訟，核無不符，應
    予准許。
乙、實體部分:
一、原告起訴主張：
(一)、原告自74年起，即在自己所有坐落雲林縣林內鄉○○○段14
    5 地號土地上設立「六旺養雞場」，至98年7 月14日前均未
    曾淹水。惟因被告委託林內鄉公所發包施工之系爭道路工程
    （97年11月28日訂約、完工期限: 開工日起150 日曆天）之
    規劃設計、建造及維護有欠缺，致於98年7 月14日下雨後，
    無法排水，使原告雞舍淹水直接造成雞隻死亡、雞體不良及
    護欄坍塌等而受有財產上損害。
(二)、且原告於系爭道路相關工程規劃設計施工期間，一再向林內
    鄉公所、工程規劃設計及承攬施作公司反應，需有完善的排
    水工程，以免逢大豪雨時，原告之雞舍淹水而受有損害，其
    主要過程如下:
  1.原告於93年9 月30日出席雲67線拓寬工程（第三期）用地取
    得協調會上主張原告所有二筆土地，除非有完善的排水設施
    及保證拓寬後週邊不積水，雞舍、農作物不受到損害且提高
    公告現值後才同意徵收。
  2.94年6 月13日原告與訴外人張賜明等提出異議書，表示原告
    等土地地處低窪，路側溝之深度若不夠，與原耕作地面排水
    不良，路面又加高，若逢大豪雨，雞舍恐有淹水之虞，要求
    與被告協商。
  3.95年2 月22日原告再提異議書表示：「雲67線拓寬工程於1k
    +050處旁之農地，地處低窪，雖每逢大雨必淹水，但目前之
    排水都靠自設或原有設施，及路面低窪之原始自然排水功能
    ，所以本人（原告）自民國74年至今95年之養雞場從未因淹
    水造成損失過，如果道路拓寬工程完工以後路面勢必變高，
    本人在未施工以前強烈要求排水功能要更加強設計改善。昨
    天（95年2 月21日）貴所建設課主辦人員，高振華先生與有
    關單位會勘，本人才獲知，道路東邊之路側溝不與現已完工
    （1k+018）處之東路側溝貫穿連接，所以質疑將來的排水功
    能問題，在此再次提出異議，希望兩邊之路側溝都能貫穿圳
    底相連接，且貫穿圳底部份要比溝槽加大，日積月累之後才
    不會喪失排水功能，不要因為道路工程設計失當造成重大的
    財產損失」。
  4.98年4 月13日原告提出陳情書謂：「茲雲67線道路拓寬工程
    於1k+018處，路左側（東邊）排水溝產生排水圳溝的水倒灌
    情形，在目前四月還處估（枯）水期就發生倒灌情形，更何
    況到了雨季且碰到豪大雨時必會產生路側溝設計不當，排水
    功能不彰，導致本人（原告）之雞舍淹水，屆時必會造成嚴
    重的財產損失，所以本人在雨季未來臨前且還未發生重大災
    情前，希望鄉公所主管單位重新檢討，並盡速改善排水問題
    ，並建議與水利會，工程設計公司共同會勘並改善位於67線
    道路西側所設置的集水落差處提前到道路東側設置，以利一
    勞永逸」。
  5.98年5 月1 日原告再提異議書主張: 「雲67線道路拓寬工程
    ，不論第四期或已完工之第三期之排水有連帶關係，應該有
    責任重新檢討、評估，促請相關單位會勘，如何因應豪大雨
    時的排水問題，以確保本人之雞舍不淹水，路是拓寬了，但
    排水問題是否改善了，道路拓寬工程和道路兩旁的農田（農
    牧設施）排水設計與規劃是一體的而不是將路側溝的水導入
    水利會所管轄的排水溝，就將問題丟給水利會，如此就將改
    善排水的原意給扭曲了，本人在此再三強調，若排水功能不
    彰，導致雞舍蒙受災害損失，將提道路拓寬工程設計不當之
    告訴」。
(三)、系爭工程施作期間，雖經原告一再提出異議、陳情可能會造
    成淹水，致原告受有損害，然林內鄉公所、工程設計及承攬
    施作公司均互推責任，不予重視、採納，導致第一次於98年
    7 月14日下午下一場大雨，即因系爭道路工程設計施工不當
    及維護欠缺而淹水，漫至原告所有雞舍，造成雞隻死亡、雞
    體不良、雞舍護欄坍塌，及雞糞因淹水無法出售且需僱工清
    除等損害。系爭道路工程將路面拓寬、提高，並破壞原告原
    於系爭道路工程1k+018處附近所設置之排水設施–連通馬路
    東西兩側之暗管，及排水不及時，雨水自然漫過馬路之自然
    排水功能，卻未做好排水設施，且98年7 月14日淹水時發現
    ，系爭道路工程位於1k+018處之過圳箱函，東側部分的南北
    邊沉沙池均幾乎是滿水位，然西側北邊之沉沙池之水位卻很
    低，事後發現係施工單位未將該過圳箱涵之保麗龍取出，致
    防礙該過圳箱涵之排水功能，亦屬造成本次淹水之原因。
(四)、按公有公共設施因設置或管理有欠缺，致人民生命、身體或
    財產受損害者，國家應負損害賠償責任。國家損害賠償，除
    依本法規定外，適用民法規定，國家賠償法第3 條第1 項及
    第5條分別定有明文。又按因故意或過失，不法侵害他人之
    權利者，負損害賠償責任；損害賠償，除法律另有規定或契
    約另有訂定外，應以填補債權人所受損害及所失利益為限，
    民法第184 條第1 項前段及第216 條第1 項亦分別定有明文
    。原告因被告前揭應負國家賠償責任，所得請求賠償者為：
  1.雞隻損失部分：
    原告的雞舍因98年7 月14日淹水，當天晚上即時處理泡水之
    雞隻，約七百餘隻因運輸途中到市場死亡，無法取得證明外
    ，由化製廠開立清運三聯單有290 隻：5 斤（每隻平均體重
    ）x 290 隻x37 元（每台斤成本）=53,650 元；因雞體不良
    賤價求售：12元（每台斤損失）x24,817 台斤=297,804元（
    以過磅單為證）雞隻共計損失53,650元+297,804元=351,454
    元。
  2.為保護養雞場避免再次淹水及損失：擋水牆工程（挖土機工
    資）25,000元+ （鐵筋）48,414 元+（板模工資）71,760元
    + （預拌混凝土）167,550 元+ （瀝清）11,000元=323,704
    。
  3.抽水機及附件15,000元x2=30,000 元（豪大雨時養雞場的水
    無法排出使用）。
  4.不鏽鋼材料15,000元及工資6,000 元（防止路側溝水倒灌農
    田自設活動閘門）。
  5.雞糞損失21,600。
  6.吊車費用4,000 元（8 月9 日向鄉公所借抽水機）。
    以上合計共736,758 元。
(五)、原告所有位於雲67線1k+18M處（即上開拓寬工程範圍）東側
    之農田，因排水需求，埋設有過路暗管，以利積水排往西側
    農田，然被告竟於系爭工程施工期間，將該暗管破壞、阻塞
    ，致每當適逢豪大雨，已處低窪之東側農地，因無法迅速排
    水，旋即積水嚴重，原告所有在旁之養雞場，亦同受水淹之
    殃。雖原告前曾於98年4 月間，於系爭工程施工期間，要求
    被告修復原自設之系爭排水暗管，然被告卻推言原告所有如
    附圖一Ｂ區之積水，僅需排入路側水溝即可云云。然系爭工
    程完工後，於同年（98年）7 月14日及8 月9 日，兩次豪大
    雨侵襲，被告所言上開路側水溝所排上游之雨水，反而宣洩
    不及，溢出倒灌入Ｂ區，致原告所有之雞舍因無法排出雨水
    ，而生有嚴重之財產損害。原告曾於98年8 月17日間，向林
    內鄉公所提出陳情書，請求修復系爭排水暗管，以利排水洩
    洪，然林內鄉公所函轉被告回覆說明：因林內鄉公所財源問
    題，無力負擔修復經費，向被告申請專案補助，因被告亦囿
    於財源拮据，暫時無法補助辦理等語。拒絕原告之修復請求
    ，該系爭排水暗管未遭阻塞、破壞前，原得發揮排水之功用
    ，然因被告為上開道路拓寬工程，系爭排水暗管顯已無排水
    功能，導致原告所有之雞舍因淹水受有莫大之財產上損害，
    且被告竟未慮及可能隨時而至之大雨，又將再次發生淹水之
    情，是爰依前開規定，為訴之追加，請求被告回復施作如附
    圖二所示之排水暗管等語。
(六)、對於被告答辯之陳述:
  1.位於系爭工程1K+018處之過路暗管路權原是原告的父親所有
    ，是徵收道路的時候才補償。東西兩側的田地都是原告家人
    所有，所以過路暗管是設計來排水的。且98年7 月14日之前
    也有過很多次降雨量更大的颱風，原告的雞舍也都沒有發生
    過災情，可見係系爭道路工程設計施工不當所造成的災害。
  2.雞隻淹水之後不會馬上死亡，是過二、三天才會慢慢死亡。
    在淹水當時正常的雞，一台斤約38、39元左右。
  3.又設計公司的人來找原告時，他只有談到過路箱涵要跟我設
    計比原來的過路涵管大，且原告並非工程專業人員，也沒有
    辦法干涉他整條路的設計。然原告以前的涵管雖然小，但是
    路面是比原告的雞舍低，所以下大雨的時候，排水不及，可
    以淹過路面排水，雞舍並不會淹水，所以原告同意是關於涵
    管大小的問題。
  4.另參加人所提出淹水時的相片，只是攫取片段而已，就是東
    側淹水的狀況，但實際上西側是沒有水的，所以原告所受淹
    水的損害，是由於系爭道路工程設計施工不當所造成的，並
    不是天災。
(七)、並聲明：
  1.被告應給付原告736,758 元，並自起訴狀繕本送達之翌日起
    至清償日止按年息百分之5 計算之利息。
  2.被告應回復如附圖二雲67線1k+18M處埋設過路排水涵管設施
    之排水功能。
  3.訴訟費用由被告負擔。
  4.原告願供擔保，請准宣告假執行。
二、被告則辯以：
(一)、被告考量雲67線道拓寬工程第一、二、三期均委由林內鄉公
    所辦理，為利工程用地問題及地方協調，被告以94年5 月13
    日府工土字第0941402205號函同意「雲67線拓寬工程（第四
    期1K+540~2K+977 ）」（即系爭道路工程）委由林內鄉公所
    辦理，後因工程樁號變更，被告以94年12月8 日府工土字第
    0941407009號函同意工程名稱變更為「雲67線拓寬工程（第
    四期1K+018 ~1K+300）」在案。因被告非設置本案之公有設
    施單位，依國家賠償法第3 條規定，非為賠償義務機關，所
    以原告事實理由一之98年7 月21日申請國家賠償之過程中，
    全由林內鄉公所招開協調會及答覆，當然林內鄉公所應為賠
    償義務機關，而非被告。
(二)、原告所指系爭道路工程因規劃設計監造及造後之維護均有欠
    缺、不當，致下雨後排水功能不彰，使原告雞舍淹水受有損
    害乙節，期間係「雲67線拓寬工程（第四期1K+540~2K+977
    ）」工程施作期，因本案係林內鄉公所委託宏吉公司設計監
    造，由僑泰公司承攬工程施作，依國家賠償法第4 條規定，
    受委託行使公權力之團體，其執行職務之人於行使公權力時
    ，視同委託機關之公務員。受委託行使公權力之個人，於執
    行職務行使公權力時亦同，因此，應以林內鄉公所為被告。
(三)、因被告非為賠償機關，故不同意被告請求賠償，且閱其證9.
    凱馨實業股份有限公司之001319號之地磅秤量單，日期為98
    年7 月15日，但其公司橡皮圖章之日期卻為98年9 月15日，
    顯然不足採信；又原告證1.申請國家賠償，其要求賠償金額
    達13,931,600元，與今日要求賠償金額736,758 元，因差距
    過大，致林內鄉公所、宏吉公司、僑泰公司與被告協調不成
    。
(四)、且原告在尚未發生水災前，經與原告多次的協調溝通後，原
    告原有同意宏吉公司的設計圖。且系爭工程施工以前，道路
    兩側都是土溝，東側土溝與西側土溝並不互通，因為東側田
    地勢比較高，所以用過路涵管把兩側土溝貫通，把東側田地
    的水排到西側田地，這樣子對於西側田地也不公平。原告所
    述之2 次水災是屬天災，與水溝設計施作並無關係，714 水
    災並非只有原告土地有淹水，各地都有淹水的災情。再者，
    從原告證物二編號六可以看出，淹水當日原告的雞舍並沒有
    淹水，是因為原告雞舍沒有圍牆，水才會淹進去，而且水並
    沒有淹很高，會不會淹死雞隻被告亦有存疑，且雞隻的死亡
    率本來就很高，未必是因為水災所致，原告並未證明雞隻死
    亡係因工程缺失所致等語。
(五)並聲明：
  1.駁回原告之訴及假執行之聲請。
  2.訴訟費用由原告負擔。
四、兩造爭執及不爭執事項:
(一)、不爭執事項：
  1.原告所在的區域在民國98年7月14日以前未曾淹水。
  2.系爭道路工程是雲林縣政府委託林內鄉公所施作。
  3.目前系爭道路工程路測溝路面與原告所有Ｂ區土地之高度落
    差為154 公分。
(二)、爭執事項：
  1.原來的路面是否比原告農舍及雞舍所在土地還要低約80公分
    ？
  2.原告所有土地是否下雨時會匯集東面大約40公頃土地的雨水
    由該處宣洩？
  3.系爭道路工程有無設計施工不當導致雨水排水不良，致原告
    受有損害？即原告所受之損害是由於系爭工程設計、施工不
    當所造成，或是由於當時下雨過大的天災所造成？
  4.原告之損害如係由於系爭道路工程之設計施工不當所造成，
    則原告之損害額應為多少？
五、得心證之理由:
(一)、原告主張其自74年起，即在自己所有位於系爭道路工程1K+
    018~1K+100東側即坐落雲林縣林內鄉○○○段145 地號土地
    上設立「六旺養雞場」，至98年7 月14日前均未曾淹水。惟
    被告委託林內鄉公所發包施工之系爭道路工程（97年11月28
    日訂約、完工期限: 開工日起150 日曆天）路側溝已施作完
    成時，於98年7 月14日及同年8 月9 日下雨後，原告所有上
    開土地均有淹水等情，為被告所不爭執，並有原告提出之現
    場照片可參（本院卷一第23至32頁），足信無誤。
(二)、又原告主張位於系爭工程1K+018~1K+100 東側土地（即附圖
    一Ｂ區、含原告所有農舍、雞舍之坐落基地，即雲林縣林內
    鄉○○○段第145 及145-47地號土地）之排水，係由原告於
    系爭道路工程1K+018處附近埋設涵管，將該土地多餘的水排
    向系爭道路工程西側土地，如有排水不及時，因原路面比原
    告的雞舍低，雨水可以淹過路面排水，雞舍並不會淹水等情
    ，亦為被告所不爭執，且有被告所提出系爭道路工程相關設
    計圖樣其中之工程縱橫斷面圖載有原地盤高度介於62.75 至
    63.90 間，其中較低處係位於包括與原告所有Ｂ區土地臨接
    之1K+060至1K+140處可參（本院卷一第234 頁），足信屬實
    。
(三)、然目前系爭道路工程1K+018~1K+100 東側土地（附圖一Ｂ區
    ），有原告所有未種植作物之田地，該田地地面距系爭工程
    之東邊路側溝地面有145 公分，該田地東邊及南邊分別為原
    告之養雞場及農舍，該養雞場及農舍之地面均較田地之地面
    高約100 公分等情，業經本院勘驗現場明確，有勘驗筆錄及
    現場照片在卷可稽（本院卷二第32至37頁、第45至66頁）。
    另依上開靠近系爭道路工程北邊排水活動閘門即1K+018處附
    近之現場照片所示（本院卷二第50頁下面），原告配偶陳玉
    玲之眼睛位置與系爭道路工程路側溝地面之高度相當，經本
    院於99年12月16日行準備程序時，當庭測量該高度為154 公
    分，亦為兩造所不爭執，並有本院上開準備程序筆錄載明可
    按（本院卷二第86頁背面）。則系爭道路工程東邊路側溝地
    面與原告Ｂ區田地地面之高度落差達145 至154 公分，路側
    溝地面高出原告所有雞舍地面約45至54公分，如系爭工程排
    水不良，積水超過Ｂ區田地地面100 公分時，將會造成原告
    之雞舍淹水，應足認定。
(四)、又原告主張其所有上開養雞場，於98年7 月14日淹水時亦同
    遭淹水，直接造成雞隻死亡、雞體不良及護欄坍塌等損害，
    雖為被告所否認。然有原告所提出之上開淹水照片可證，依
    上開照片所示，除可清楚看出當時原告之雞舍已有淹水外，
    且系爭道路工程東側即原告所有Ｂ區土地之淹水幾乎與系爭
    道路工程之路側溝地面等高（本院卷一第24至27頁、第29至
    30 頁 、第32頁），則依上開Ｂ地地面與路側溝地面高度為
    145 至154 公分計算，原告雞舍之淹水高度已約達50公分，
    亦足確認。因此，原告主張其因上開淹水，對其直接造成雞
    隻死亡、雞體不良及護欄坍塌等損害，亦足採信。被告空言
    否認，為無足採。
(五)、按公有公共設施因設置或管理有欠缺，致人民生命、身體或
    財產受損害者，國家應負損害賠償責任，國家賠償法第3 條
    第1 項定有明文。且上開規定之國家賠償責任，係採無過失
    責任賠償主義，不以故意或過失為責任要件，祇須公有之公
    共設施因設置或管理有欠缺，致人民生命、身體或財產受損
    害，國家或其他公法人即應負賠償責任，至國家或其他公法
    人對該設置或管理之欠缺有無故意或過失，或於防止損害之
    發生已否善盡其注意義務，均非所問。受委託行使公權力之
    團體，其執行職務之人於行使公權力時，視同委託機關之公
    務員。受委託行使公權力之個人，於執行職務行使公權力時
    亦同。前項執行職務之人有故意或重大過失時，賠償義務機
    關對受委託之團體或個人有求償權（最高法院73年度台上字
    第584 號裁判要旨參照）。
(六)、查原告所有上開養雞場所處地勢雖然較低，然自74年開始成
    立經營以來，至98年7 月14日以前既均未曾淹水，且原告主
    張之前下雨量不乏比該日之降雨量更大者，有原告提出之雲
    林縣農田水利會竹圍子工作站97及98年度之降雨量紀錄表可
    參（本院卷二第125 至126 頁），其中98年7 月14日之降雨
    量為254 ，而97年7 月17日之降雨量為267 可按，並有中央
    氣象局逐日氣象資料在卷可資參考（本院卷二第122 至124
    頁），足信屬實。卻因系爭道路工程施作後，導致淹水，使
    原告受有損害; 且上開淹水時，系爭道路工程西側並無同樣
    淹水之情，亦有原告所提出上開現場照片可證（本院卷一第
    28至29頁），可見原告雞舍淹水係由於系爭道路工程之設置
    排水不良，而非由於天災，依上開國家賠償法第第3 條第1
    項規定採無過失責任賠償主義之意旨，被告已應就原告所受
    損害負賠償責任。
(七)、況且，原告主張其於系爭道路工程及先前之第三期工程辦理
    用地徵收、設計、施工期間，對於系爭道路工程如果排水不
    良，可能會有淹水，致生損害的問題，歷經最少五次向受委
    辦之林內鄉公所及設計、承攬施作之公司提出異議、陳情等
    情，亦為被告所不爭執，並有原告提出之陳述意見表、異議
    書及陳情書等影本在卷可佐（本院卷一第12至21頁），足信
    屬實。系爭道路工程之承辦、設計、施工人員未就上開問題
    妥為規劃處理，以避免上開損害之發生，亦難謂無過失，依
    民法第224 條本文「債務人之代理人或使用人，關於債之履
    行有故意或過失時，債務人應與自己之故意或過失負同一責
    任。」之規定意旨，被告對於林內鄉公所之承辦人員及設計
    、承攬施工之廠商之故意、過失亦應負同一責任。因此，被
    告辦稱其非系爭道路工程之實際承辦單位，不應由其負賠償
    責任云云，為無可採。從而，原告主張被告應就其上開淹水
    所受之損害，負賠償責任，於法有據。
(八)、次按國家損害賠償，除依本法規定外，適用民法規定，國家
    賠償法第5 條亦有明文。又不法毀損他人之物者，被害人得
    請求賠償其物因毀損所減少之價額。又負損害賠償責任者，
    除法律另有規定或契約另有訂定外，應回復他方損害發生前
    之原狀。而不能回復原狀或回復顯有重大困難者，應以金錢
    賠償其損害。且損害賠償，除法律另有規定或契約另有訂定
    外，應以填補債權人所受損害及所失利益為限。依通常情形
    ，或依已定之計劃、設備或其他特別情事，可得預期之利益
    ，視為所失利益，民法第196 條、第213 條第1 項、第215
    條及第216 條分別定有明文。據此，茲逐項審酌原告請求之
    金額有無理由如下:
  1.雞隻損失部分：
  原告主張其雞舍因98年7 月14日淹水，除當天晚上即時處理
    之泡水雞約700 餘隻，運送到市場中途即已死亡，無法取得
    證明，不予請求外。經由化製廠正式開立清運三聯單部分（
    雞隻死亡）即有290 隻，以每隻平均體重5 台斤及每隻雞每
    台斤成本37元計算，原告共損失53,650元（5x290x37=53,65
    0 ）；又因淹水過的雞，雞體不良，賤價求售，以每台斤損
    失12元計算，共賣出24,817台斤，此部分原告損失297,804
    元（12x24,817=297,804 ），故原告因此次淹水所造成之雞
    隻損失合計351,454 元（53,650+297,804=351,454）等情，
    前提出凱馨實業股份有限公司（下稱凱馨公司）出具之屠宰
    證明單、地磅秤量單及弘祥農產加工廠過磅單各1 紙及委託
    清除化製之原料來源單4 紙等影本為證（本院卷一第46至50
    頁）。
  查原告所提出之上開單據，其日期係在98年7 月14日至同年
    月17日之間，核與一般通常之認知，即雞隻怕水，雞隻淹水
    後，可能造成當場死亡或陸續死亡之情節相當。且依原告所
    查報之98年7 月1 日台灣土雞產地行情中區為每台斤37至38
    元，有台灣土雞產銷督導小組資訊總中心日報表可按，核與
    一般市場行情相當，應足採信。而依原告所提出上開弘祥農
    產加工廠出具之過磅單所示（本院卷一第50頁），當時原告
    出售之泡水雞、次級品，每台斤24元，原告總共出售（含凱
    馨公司）共14,890公斤，換算成台斤為24,817斤{ （7,190+
    7,700 ）/0 .6=24,816.66 ，小數點以下四捨五入} ，與上
    開當時台灣土雞產地行情價格為每台斤37至38元計算，原告
    主張其受有泡水雞每台斤12元之損失，共受有泡水雞賤價出
    售之損失為297,804 元（24,817x12=297,804 ），足以採信
    。
  且依上開凱馨公司出具之地磅秤量單（本院卷一第47頁）所
    示，該次原告出售大土公雞共2,530 雞、實重7,190 公斤，
    依此計算，平均每隻雞為4.74台斤（7,190/0.6/2,530=4.74
    ）。依原告所提出上開雞隻死亡，經由化製廠清運之290 隻
    ，及上開當時之產地市場行情每台斤37元計算，原告損失為
    50,860元（290x4.74x37=50,860.2，小數點以下四捨五入）
    。從而，原告請求雞隻因淹水死亡或雞體不良所受毀損之損
    害為348,664 元（297,804+50,860=348,664）。原告請求被
    告賠償上開金額，應予准許，超過上開部分之請求，尚屬無
    據，不予准許。
  2.雞糞損失21,600元:
    原告主張其所有之雞糞原可售價41,600元，惟因部分淹水而
    無法出售，共損失21,600元乙節，業據其提出雞糞損失証明
    單一紙為證（本院卷一第56頁）。查該證明單之字跡核與原
    告提出之異議書等字跡一致，雖堪認係原告所自書，然經受
    託處理雞糞之訴外人楊昌祐蓋章確認; 且雞舍淹水，當會造
    成雞糞之損失，應屬一般社會生活可認知之經驗事實; 並參
    酌前開原告處理淹水雞糞之照片（本院卷一第26頁），原告
    主張其受有上開雞糞物品毀損之損害，應屬相當，堪信屬實
    ，故其請求被告賠償雞糞損失21,600元，應予准許。
  3.吊車、抽水機及附件之費用合計34,000元:
    原告主張其為將養雞場的水排出，而支出購買抽水機及附件
    之費用共3 萬元，又為避免同年8 月9 日下雨時，再度淹水
    而向鄉公所借用抽水機之吊車費用4 千元，合計34,000元等
    情，並提出統一發票3 紙為證（本院卷一第52頁下方、第55
    頁上方及第57頁）。查上開費用雖應屬原告養雞場淹水後回
    復原狀之費用。然依上開發票上所載吊車及抽水機暨附件之
    費用合計為為31,800元（4,000+9,000+3,800+15,000=31,80
    0 ），其餘2,200 元依上開發票所載（本院卷一第55頁上方
    ）係「五金材料」之費用，且與下述4.原告製作系爭道路工
    程路側溝排水口活動閘門費用重疊，故應非屬本項之費用支
    出，故原告請求超過31,800元部分，尚屬無據，不予准許。
  4.製作系爭道路工程路側溝排水口活動閘門費用21,000元:
  查系爭道路工程緊臨原告所有如附圖一Ｂ區○地○路側溝排
    水口共2 座，而該路側溝之內部寬為100 公分、高度約2 公
    尺，位於北邊之排水口寬100 公分、高95公分、溝底距該Ｂ
    區田地地面55公分，中間之排水口寬63公分、高120 公分、
    溝底距田地地面51公分等情，業經本院履勘現場明確，有該
    勘驗筆錄及照片（本院卷二第36至37頁、第51至52頁）及Ｕ
    型側溝及過路暗溝詳圖及數量表可參（本院卷一第238 頁）
    ，足信無誤。則該路側溝之水流量只要超過寬100 公分、高
    51公分（中間排水口）或55公分（北邊排水口）之流量，水
    溝的水就會倒灌入原告所有Ｂ區的田地; 依該路側溝設計設
    計的高度大約有2 公尺及其需負責疏導該路側溝上游之所有
    排水; 且位於該Ｂ區南邊之Ａ區土地，在本院於99年11月8
    日履勘現場時，雖在枯水期，仍然積水，業經本院勘驗明確
    ，並有上開勘驗筆錄及照片可參（本院卷二第36頁背面、第
    46至47頁），可見原告主張該Ａ區需匯集上游即東邊田地之
    自然排水乙節，足以採信; 並參酌原告於98年4 月13日之陳
    情書，內即載有上開Ｂ區北邊之排水口於當時雨季尚未來臨
    時，即有發生路側溝排水倒灌田地之情形，有該陳情書載明
    可稽（本院卷一第17至18頁），可見該路側溝之排水口設計
    不當，無法充分排除Ｂ區田地之雨水，並同屬造成上開淹水
    之原因，足以確認。因此，原告為防止路側溝排水倒灌Ｂ區
    農田，製作臨接該田地之路側溝排水口之活動閘門費用，應
    屬原告回復原狀所必須之費用，應足確認。
  而原告主張其自設活動閘門花費不鏽鋼材料15,000元及工資
    6,000 元乙節，雖據其提出金額合計21,000 元 之統一發票
    2 紙為證（本院卷一第55頁）。然依該發票所載五金及不銹
    鋼材料費用為8,200 元，其餘部分則屬上開3.抽水機及附件
    之費用。故原告請求8,200 元部分，應予准許，超過部分請
    求，尚屬無據，不予准許。
  5.製作擋水牆工程費用損失323,704 元:
  原告主張其為保護養雞場避免再次淹水及損失，因而製作擋
    水牆工程花費挖土機工資25,000元、鐵筋48,414元、板模工
    資71,760元、預拌混凝土167,550 元及瀝清11,000元共323,
    704 元等情，亦據其提出統一發票6 紙為證（本院卷一第51
    至52頁上方、第53至54頁），且上開原告上開擋水牆業已施
    作完成，業經本院勘驗現場屬實，有該勘驗筆錄及照片可佐
    （本院卷二第36頁背、第46頁），並有原告提出其製作擋水
    牆未完成時淹水及完成後之照片在卷可參（本院卷一第31及
    37頁），足信屬實。
  查上開擋水牆係位於原告雞舍北邊、緊臨Ａ區之南邊。而該
    Ａ區土地需匯集上游即東邊田地之自然排水，已如上述; 且
    系爭道路工程臨Ａ區之路側溝雖留有排水口及閘門，然Ａ區
    於98年7 月14日及同年8 月9 日淹水時之水位，均達約與系
    爭道路工程之路面同高，亦有原告提出之上開淹水時之照片
    可參（本院卷一第23至32頁），可見上開系爭道路工程之路
    側溝、排水口及閘門之設置無法充分將Ａ區之積水排除，而
    導致積水漫延至原告所有雞舍之損害。因此，原告為防止該
    淹水之損害繼續發生，製作上開擋水牆所需之費用，亦應屬
    回復原狀所必要之費用。從而，原告主張被告應賠償其所支
    出此部分之損害323,704 元，亦屬有據，應予准許。
  6.綜上所述，原告所受上開損害合計733,968 元（348,664+21
    ,600+31,800+8,200＋323,704=733,968）。
(九)、至於原告主張因被告系爭道路工程阻塞、破壞其原設置在系
    爭道路工程1K+018處之排水暗管，導致嚴重之淹水，而追加
    請求被告應回復施作如附圖二所示之排水暗管，以回復原狀
    乙節。雖被告不否認有將原告原來設置之排水暗管廢棄之事
    實，然查:
  1.系爭道路工程已將原來之道路予以升高並擴寬，已如上述，
    並有原告上開陳情暨異議書所載之內容及系爭道路工程相關
    圖樣可參（本院卷一第11至21頁、第229 頁以下），則縱如
    要設置與先前類似之排水涵管，其長度、位置、深度等勢必
    與原告先前所設置之狀態不同，且系爭道路工程的兩邊並有
    路側溝之設置，因此，原告原設置之涵管已不可能回復原來
    之狀態，原告上開請求，已非單純之回復原狀，而係屬另行
    施作之問題。
  2.再者，原告所請求設置之暗管，是否能充分達到排水之功能
    ? 以目前系爭道路工程施作之情形衡量，是否有再予以施作
    之必要? 及其安全性如何? 如有因該設置或管理不當致他人
    受損害時，應由原告或設置機關負責? 等均有詳細評估、抉
    擇之必要。而上開應為如何之補救措施，亦屬行政行為之一
    環，基於行政行為之有多樣性，且其選擇權應在行政機關之
    法治國家之行政原則，尚難謂原告得請求被告應為如附圖二
    之設置。因此，原告此部分之請求難予准許。
(十)、綜上情節，原告本於國家損害賠償之法律關係，請求被告給
    付733,968 元，及自訴狀繕本送達之翌日即99年5 月21日起
    至清償日止，按年息百分之五計算之利息，為有理由，應予
    准許。原告超過上開範圍之請求，為無理由，應予駁回。
(十一)、本件事證已臻明確，兩造其餘主張及舉證，經審酌均核與本
    件判決結果不生影響，爰不一一論述，併此敘明。
六、假執行之宣告：
    原告陳明願供擔保，聲請宣告假執行，於原告勝訴部分，核
    無不合，爰酌定相當之擔保金額准許之。至於原告敗訴部分
    ，其假執行之聲請已失所附麗，應併予駁回。
丙、訴訟費用負擔之依據：民事訴訟法79條。
中    華    民    國    100   年    4     月    20    日
                  民事第二庭        法  官  黃一馨
以上正本係照原本作成
如對本判決上訴，須於判決送達後廿日內向本院提出上訴狀。如
委任律師提起上訴者，應一併繳納上訴審裁判費。
中    華    民    國    100   年    4     月    20    日
                                    書記官  詹培煌